【裁判字號】    97,家抗,50
【裁判日期】    970626
【裁判案由】    選任遺產管理人
【裁判全文】
臺灣臺南地方法院民事裁定              97年度家抗字第50號
抗  告  人  財政部國有財產局臺灣南區辦事處臺南分處
法定代理人  甲○○
相  對  人  中國信託商業銀行股份有限公司
法定代理人  乙○○
前抗告人因相對人就被繼承人陳文正指定遺產管理人事件，對於
中華民國97年4月18日臺灣臺南地方法院97年度財管字第12號裁
定提起抗告，本院裁定如下：
      主      文
抗告駁回。
抗告程序費用新臺幣壹仟元由抗告人負擔。
      理      由
一、按先順序繼承人均拋棄其繼承權時，由次順序之繼承人繼承
    。其次順序繼承人有無不明或第四順序之繼承人均拋棄其繼
    承權者，準用關於無人承認繼承之規定。又繼承開始時，繼
    承人之有無不明者，由親屬會議於一個月內選定遺產管理人
    ，並將繼承開始及選定遺產管理人之事由，向法院報明。又
    第1178條所定之期限屆滿，無繼承人承認繼承時，其遺產於
    清償債權，並交付遺贈物後，如有賸餘，歸屬國庫。又繼承
    人有無不明而不能依民法第1177條選定遺產管理人時，得由
    利害關係人聲請法院選任之。民法第1176條第6項、第1177
    條、第1185條及第1178條第2項分別定有明文。
二、本件相對人即聲請人聲請意旨略以：被繼承人陳文正（男，
    民國○○年○月○○日生，身分證統一編號：Ｚ000000000號，生
    前最後住所：臺南市○區○○路340巷31號之1）於民國94年
    12月12日，以其所有位於臺南市○○區○○路1段29號4樓之
    6之不動產向相對人設定最高限額抵押權新臺幣（下同）96
    萬元，惟被繼承人陳文正未依約繳納本息至今；因被繼承人
    陳文正已於96年4月9日死亡，其繼承人均已聲明拋棄繼承，
    為保障債權人之權益，爰聲請選任臺南市律師公會之會員1
    人為被繼承人陳文正之遺產管理人等語。
三、原審法院裁定以：
  (一)經查，相對人主張之上開事實，業據其提出借據影本、土地
    建築改良物抵押權設定契約書影本、本院96年度繼字第1044
    號函影本、戶籍謄本、繼承系統表為證，並經本院依職權調
    閱本院96年度繼字第1044號拋棄繼承案卷查核屬實，自堪信
    相對人之主張為真實。又被繼承人陳文正之繼承人均已聲明
    拋棄繼承權，且未準用民法第1177條規定選定遺產管理人，
    相對人既為被繼承人之債權人，則其以利害關係人之身分聲
    請選任被繼承人陳文正之遺產管理人，核與上開規定並無不
    合，應予准許。
  (二)按公示催告期限屆滿，無繼承人承認繼承時，其遺產於清償
    債權，並交付遺贈物後，如有剩餘，歸屬國庫；又按非公用
    國有財產以財政部國有財產局為管理機關，民法第1185條、
    國有財產法第12條分別定有明文。查，本件被繼承人陳文正
    之繼承人皆已拋棄繼承權，且未準用民法第1177條之規定選
    定遺產管理人，足徵渠等對被繼承人陳文正遺產之處置已漠
    不關心，而相對人雖聲請指定台南市律師公會會員1人為被
    繼承人陳文正之遺產管理人，惟臺南市律師公會與本件被繼
    承人陳文正之遺產間並無任何直接關連性存在，且被繼承人
    陳文正之遺產，倘於無人承認繼承時，將於清償債權，交付
    遺贈物後，歸屬國庫，為使被繼承人陳文正遺產之處置順利
    進行，並考量遺產管理之專業性與公平性，是本院認選任財
    政部國有財產局臺灣南區辦事處臺南分處為被繼承人陳文正
    之遺產管理人為適當。
四、抗告意旨略以：
  (一)查本件本院97年度財管字第12號民事裁定略以，被繼承人陳
    文正生前於94年12月12日以其所有位於臺南市○○區○○路
    1 段29號4樓之6之不動產向相對人中國信託商業銀行股份有
    限公司設定最高限額新臺幣96萬元之抵押權，因被繼承人陳
    文正未依約定繳納本息，且已於96年4月9日死亡，其繼承人
    均已依規定聲明拋棄繼承，故請求本院裁定選任臺南市律師
    公會之會員1人為被繼承人陳文正之遺產管理人。
  (二)本件因本院認臺南市律師公會與被繼承人陳文正之遺產並無
    任何關聯性，且被繼承人陳文正之遺產於清償債務及交付遺
    贈後，將歸屬國庫為由，裁定選任抗告人為被繼承人陳文正
    之遺產管理人。
  (三)惟本件因被繼承人陳文正之繼承人皆已向本院聲明拋棄繼承
    ，足徵被繼承人陳文正有遺債大於遺產之情形，或除上揭債
    務外，另有其他債務存在。
  (四)按司法院74年10月15日（74）院台廳一字第05786號函示「
    嗣後各地方法院受理有關無人承認繼承遺產管理事件時，．
    ．．因此類拋棄繼承事件，多屬遺債大於遺產，形同破產，
    儘量避免選任國有財產局為遺產管理人。．．．」，而本案
    如第2項理由所述極可能屬於遺債大於遺產，依據上開司法
    院函示應儘量避免選任抗告人為遺產管理人，原裁定實有不
    當自明；且查此類遺債大於遺產案件，已無多餘財產可收歸
    國有，其遺產管理人之主要職責為配合債權人及法院之查封
    、拍賣程序，以完成被繼承人債務之清償，類此案件，並非
    得由專司管理國家財產之相關機關擔任遺產管理人，亦可選
    任律師或民間公正人士等擔任遺產管理人，另縱其法定繼承
    人拋棄繼承並非不可擔任遺產管理人，且法亦無明文禁止之
    規定，況繼承人對於被繼承人生前之債權債務關係，及相關
    證件取得亦較抗告人清楚及容易，但就適任性方面加以考量
    ，除最近親屬外，實不做第2人想。且被繼承人除對相對人
    之上揭債務外，是否另有其他債權債務關係存在，均需全面
    予以瞭解，因此抗告人僅係國有財產之管理機關，於被繼承
    人遺債大於遺產之際，而選任抗告人為遺產管理人，抗告人
    恐力有未逮，故抗告人認本件仍應選任被繼承人之最近親屬
    、律師或社會公正人士為遺產管理人更能彰顯其清償債務之
    本意。
  (五)末按，抗告人係國有財產之管理機關，而國庫對於無人承認
    繼承之遺產向有期待權，若被繼承人尚有剩餘遺產得以歸屬
    國庫，則選任抗告人為遺產管理人方有實益。審究本案既有
    遺債大於遺產之虞，若選任抗告人為遺產管理人，抗告人仍
    須盡善良管理人之責任為其管理遺產、處理債務問題，其間
    所將耗費之人力、時間實難以金錢衡量；且管理期間所須之
    花費亦由國庫代為墊付，而若結果落得其遺產不足以清償，
    不僅國庫利益受損，更甚者，導致利用全民資源負擔個人私
    物之支出，無異使公器淪為私用，實不符社會公平原則。
五、經查：
  (一)本件相對人聲請之前開事實，業據其提出借據影本、土地建
    築改良物抵押權設定契約書影本附於原審卷可稽，揆諸前開
    說明，其自係被繼承人之利害關係人，從而，相對人以其為
    利害關係人聲請選任被繼承人之遺產管理人，自屬有據。
  (二)查抗告人所提之司法院前述函示，僅謂儘量避免選任抗告人
    為遺產管理人，並非謂不得選任其為遺產管理人，無非著眼
    於國有財產之考量，對於法院亦無拘束力。又被繼承人生前
    之債權債務關係及有關產權證明文件，抗告人得依其他方式
    獲悉或取得，或得依舉證責任分配方式辨識其真偽，於其管
    理遺產上並無困難，而上開文件資料其最近親屬未必最為知
    悉。且繼承人均拋棄繼承，已無利害關係，如選定其等擔任
    遺產管理人，難期其將來執行職務能克盡職守，公正客觀，
    以善盡管理人之職務，為期公正，實不宜選任彼等為遺產管
    理人。且被繼承人之繼承人間既已拋棄繼承，顯見繼承人間
    並無意願擔任遺產管理人，則縱選任繼承人擔任遺產管理人
    ，亦難期能積極協助清理遺產及債務，是前開抗告意旨所陳
    ，自無可取。
  (三)再查，遺產管理人之指定，旨在維護公益及被繼承人債權人
    之利益，此觀民法第1177條立法理由即明，顯非以遺產管理
    人管理遺產是否有實質利益為考量。況且，被繼承人之遺產
    ，於遺產管理人完成清償債權並交付遺贈物等清算程序前，
    是否有賸餘，無從知悉。而依上述說明，各順序之繼承人均
    拋棄繼承者，其剩餘財產歸屬國庫，而抗告人為國庫之綜理
    機關，為國有財產法第9條第2項所明定，其備有財產管理之
    專才，雖其經費支出屬國家資源，但保護無人繼承財產之債
    權人之權利，亦屬政府之義務。於遺產管理指定之實際運作
    ，仍認選任國有財產局為遺產管理人較為妥適。是抗告意旨
    以「本件既有遺債大於遺產之虞，若選任抗告人為遺產管理
    人，抗告人仍須盡善良管理人之責任為其管理遺產、處理債
    務問題，其間所將耗費之人力、時間實難以金錢衡量；且管
    理期間所須之花費亦由國庫代為墊付，而若落得其遺產不足
    以清償，不僅國庫利益受損，更甚者，豈非造成浪費國家資
    源於少數特定人之不公現象云云」，亦無可採。
  (四)另相對人為被繼承人之債權人，如兼任被繼承人之遺產管理
    人，恐有利害衝突之虞，而不利於被繼承人之其他債權人，
    亦不宜選任其為遺產管理人。再抗告人所主張之臺南市律師
    公會、社會公正人士均與本件被繼承人陳文正之遺產間無任
    何直接關連性存在，選任其等為被繼承人之遺產管理人，亦
    非最為妥適之遺產管理人人選。
  (五)綜上所述，原法院以此指定抗告人為被繼承人之遺產管理人
    ，經核並無不合。而抗告意旨復未述明原裁定選任其為被繼
    承人之遺產管理人有何違法或其他不當之處，其提起抗告，
    聲明廢棄原裁定，非有理由。
六、據上論結，本件抗告為無理由，爰依非訟事件法第21條第2
    項，第46條，民事訴訟法第495條之1第1項、第449條第1項
    、第95條、第78條，裁定如主文。
中    華    民    國    97    年    6     月    26    日
                  家事法庭      審判長 法  官  鍾宗霖
                                       法  官  葉惠玲
                                       法  官  郭貞秀
以上正本係照原本作成。
抗告人如不服本裁定，僅得於本裁定正本送達後10日內以適用法
規顯有錯誤為理由，向本院提出再抗告狀（須附繕本一份及繳納
再抗告裁判費新臺幣1,000元），並經本院許可後始可再抗告。
中    華    民    國    97    年    6     月    26    日
                                       書記官  鄭隆慶


司法院資訊處製作；財團法人民間司法改革基金會備份。
